臺灣彰化地方法院民事裁定
111年度消債抗字第3號
抗  告  人  林名宏  

代  理  人  張仕融律師(法扶律師)
相  對  人  施梁錦鳳
            元大商業銀行股份有限公司


法定代理人  翁健    

上列抗告人因消費者債務清理事件聲請更生，對於民國110年11
月29日本院110年度消債更字第18號裁定提起抗告，本院裁定如
下：
    主  文
壹、原裁定廢棄。
貳、抗告人自民國111年4月20日下午4時起開始更生程序，並命
    司法事務官進行本件更生程序。
參、抗告程序費用新臺幣1,000元由抗告人負擔。
    理  由
一、抗告意旨略以：
　㈠抗告人前於民國（下同）95年5月間向最大債權金融機構台北
    富邦商業銀行申請債務協商成立，約定分80期，應按月清償
    新臺幣（下同）20,435元，惟因欠繳四千元，於95年12月間
    遭銀行認定毀諾；對照現於太雄企業工程有限公司（下稱太
    雄公司）工作月薪僅三萬多元；因此，扣除清償每月債務後
    ，顯已不敷負擔自己與扶養子女之每月必要生活費用，惟抗
    告人仍勉力繼續履行協商近一年，可見抗告人有還款之意願
    及誠意，故此毀諾不可歸責於抗告人。
　㈡抗告人於95年度係受僱於「新生鋼鋁門窗公司」，而「新生
    鋼鋁門窗玻璃行」與「太雄企業工程有限公司」實為同一法
    人，此自二家公司之營業地址相同即明(本件抗告卷證一)，
    故抗告人之96年度所得清單中所示「國立台灣大學生物資源
    暨農學院實驗林管理處」給付總額627,600元部分，確實非
    抗告人之所得。蓋抗告人之工作乃安裝鋁門窗，亦即雇主接
    獲鋁門窗工程後，派由抗告人前往安裝，是抗告人並非領取
    固定月薪，而須視雇主接獲工程之情形，再按抗告人安裝日
    數發給工資，亦因抗告人每月所得並不固定，始有於95年12
    月間減少而導致毀諾之情事發生；且自國稅局所得清單所示
    ，抗告人於95年度總所得額為198,000元，於96年度總所得
    額為288,000元，至該96年度所得清單上另載「國立台灣大
    學生物資源暨農學院實驗林管理處給付薪資總額627,600元
    」之部分，實乃「太雄公司向國立台灣大學生物資源暨農學
    院實驗林管理處」收取之承攬工程款，抗告人於95、96年間
    均受雇於太雄公司，豈可能再自「國立台灣大學生物資源暨
    農學院實驗林管理處」領取薪資之理，此有太雄公司所出具
    員工在職證明書，足證抗告人每月薪資確為17,280元。
　㈢該筆所得既係因雇主即太雄公司為節稅而登記為聲請人之所
    得，公司自無開立證明予抗告人之可能，且抗告人為求保全
    工作，亦無可能強求公司必須出具證明，此部分於97年聲請
    更生遭駁回時即已敘明，並提出太雄公司所開立之員工在職
    證明書，實足以認定抗告人並無年收入高達91萬元之情形。
    又自所得清單所示，抗告人於95年度平均月薪為16,500元，
    96年度平均月薪為24,000元，亦即抗告人於96年度以後，始
    有收入增加之情；然抗告人係於95年5月協商後開始還款，
    至95年12月因收入不穩定而毀諾，顯非於收入增加後始毀諾
    。故抗告人確因收入不足履行協商金額，始於履行近一年後
    ，能力不足而毀諾。為此，依法提起抗告，請求廢棄原裁定
    等語。
二、本院審核相關資料後，認原裁定應予廢棄：
　㈠按法院應依職權調查必要之事實及證據，並得向稅捐或其他
    機關、團體為查詢；法院為調查事實，得命關係人或法定代
    理人本人到場或以書面陳述意見；消費者債務清理條例(下
    稱消債條例)第9條定有明文。
　㈡查本件抗告人於原審及抗告狀之主張，前經本院函詢新生鋼
    鋁門窗玻璃行與太雄企業工程有限公司是否屬實，該二間公
    司於111年4月8日之回覆函載稱：「關於96年度國立台灣大
    學生物資源暨農學院實驗林管理處申報甲○○薪資所得627,60
    0元，係由太雄企業工程有限公司外派甲○○至該單位施工後
    代收的公司帳款非甲○○的個人所得（見本件抗告卷）。」是
    本院合議庭參酌回覆函，依經驗法則可認該二間公司甘冒遭
    國家機關發現其似有逃稅甚或刑法上使公務員登載不實罪之
    虞之風險，仍為如上之陳述，其內容應無虛假，則抗告人主
    張該筆所得實非個人所得，自堪信為真實。
　㈢因此，原審以抗告人於95年名下仍另有薪資所得627,600元，
    不採信該收入係被借名登記，而認抗告人尚有清償債務之能
    力，其於95年毀諾為可歸責，故駁回抗告人此次更生之聲請
    等情，於認事用法上容有誤會，本院應予廢棄。
三、本院認抗告人聲請更生為有理由：
　㈠按債務人不能清償債務或有不能清償之虞者，得依本條例所
    定更生或清算程序，清理其債務；債務人無擔保或無優先權
    之債務總額未逾新臺幣（下同）1,200 萬元者，於法院裁定
    開始清算程序或宣告破產前，得向法院聲請更生；消費者債
    務清理條例（下稱消債條例）第 3 條、第 42 條第 1 項分
    別定有明文。次按債務人對於金融機構負債務者，在聲請更
    生或清算前，應向最大債權金融機構請求協商債務清償方案
    ，或向其住、居所地之法院或鄉、鎮、市、區調解委員會聲
    請債務清理之調解；協商或調解成立者，債務人不得聲請更
    生或清算；但因不可歸責於己之事由，致履行有困難者，不
    在此限；債務人可處分所得扣除自己及依法應受其扶養者所
    必要生活費用之餘額，連續 3 個月低於更生方案應清償之
    金額者，推定有前項事由；本條例施行前，債務人依金融主
    管機關協調成立之中華民國銀行公會會員，辦理消費金融案
    件無擔保債務協商機制與金融機構成立之協商，準用前 2 
    項之規定；消債條例第 151 條第 1 項、第 7 項、第 8 項
    準用第 75 條第 2 項、第 9 項分別亦有明文。復按法院開
    始更生程序之裁定，應載明其年、月、日、時，並即時發生
    效力；法院裁定開始更生或清算程序後，得命司法事務官進
    行更生或清算程序；消債條例第 45 條第 1 項、第 16 條
    第 1 項前段定有明文。
　㈡程序方面：
　　聲請人符合消債條例第 151 條第 7 項但書「因不可歸責於
    己之事由，致履行有困難」之規定：
　　⒈聲請人前與最大金融機構債權人台北富邦商業銀行成立債
      務協商，約定自民國（下同） 95 年 6 月起，每月清償 
      20,435 元，利率 7％，分 80 期，惟聲請人於 95 年 12 
      月毀諾等情，有財團法人金融聯合徵信中心當事人綜合信
      用報告正本，以及台北富邦商業銀行之呈報在卷可稽（見
      110年聲請更生卷第51頁、97年聲請更生卷第54頁）。
　　⒉聲請人於95年間投保於新生鋼鋁門窗玻璃行（見110年度聲
      請更生卷第175頁），95年度所得198,000元（每月平均約
      16,500元；見97年度聲請更生卷第13頁），而依衛生福利
      部公布之每人每月最低生活費用支出標準，95 年間臺灣
      每人每月最低生活費用為 9,210 元，當時聲請人與配偶
      共同扶養二名未成年子女（見110年度聲請更生卷第145頁
      之戶籍謄本），則聲請人當時之個人每月必要生活費用及
      扶養 2 名未成年子女費用應為 18,420 元（計算式：(1＋
      22)9,210元＝18,420元），於此顯不能支應每月必要生
      活費用，遑論履行與金融機構債權人間之債務協商條款，
      聲請人如無他人接濟，其經濟能力勢必不足以長期獨自負
      擔前揭還款方案。另按縱使財產及收支狀況無甚變動，但
      因協商時居於弱勢，未能實質協議，僅為爭取利息減少及
      分期清償之些許優惠，勉予允諾，惟其財產及收入客觀上
      難以如期履行之情形，亦應認該當（司法院 100 年第 6 
      期民事業務研究會消費者債務清理專題第 6 號內容參照
      ）。揆諸上開說明，聲請人雖與金融機構債權人成立債務
      協商條款，然客觀上難以履行，其毀諾實不可歸責，本件
      更生聲請仍符合消債條例第 151 條之前置協商程序要件
      。
　㈢抗告人之債務概況：
　　依債務人以及各債權人之呈報，抗告人無擔保債務餘額合計
    為 4,839,403 元（見110年度聲請更生卷第13頁及註記）。
　㈣抗告人之資力狀況：
　　債務人現於太雄企業工程有限公司工作，每月薪資約30,000
    元（見110年度聲請更生卷第11頁），別無其他有價值之財
    產，此有債務人之全國財產稅總歸戶財產查詢清單、綜合所
    得稅各類所得資料清單等影本，另有本院依職權調閱稅務電
    子閘門財產所得調件明細表、勞保資料及向財政部中區國稅
    局彰化分局函查綜合所得稅各類所得資料清單皆在110年度
    聲請更生卷第11頁、第55頁、第155頁、第173頁可稽。
　㈤抗告人之支出狀況：
　　⒈按債務人必要生活費用，以最近一年衛生福利部或直轄市
      政府所公告當地區每人每月最低生活費 1.2 倍定之；受
      扶養者之必要生活費用，準用第一項規定計算基準數額，
      並依債務人依法應負擔扶養義務之比例認定之；債務人釋
      明更生期間無須負擔必要生活費用一部或全部者，於該範
      圍內，不受最低數額限制；債務人證明確有必要支出者，
      不受最高數額及應負擔比例之限制，消債條例第 64 條之
       2 第 1 項至第 3 項定有明文。
　　⒉本件債務人主張每月必要支出為 28,093 元(債務人個人必
      要生活費用18,093元；扶養二名就讀大學子女負擔共10,0
      00元)，有戶籍謄本在110年度聲請更生卷第145頁可參。
      是依衛生福利部公布每人每月最低生活費用支出標準之 1
      .2 倍計算民國111年臺灣每人每月最低生活費用約 17,07
      6 元（計算式：14,2301.2≒17,076），則抗告人主張其
      個人必要生活費用 28,093 元，惟未提出何以逾越最低生
      活費用之相關證明，如租屋契約、子女在學證明及其費用
      等，故本院爰以最低生活費用 17,076 元為基礎，始屬合
      理且必要之費用，於法有據。
　㈥依上所述，抗告人每月所得 30,000 元，扣除其每月必要支
    出 17,076 元後，雖尚餘 12,924 元可供清償所積欠之債務
    ，惟對照其所負之債務 4,839,403 元，仍須至少 31.3 年
    始能清償完畢，確有不能清償債務之情事，遑論尚有利息及
    違約金待清償。是聲請人實有藉助更生制度調整其與債權人
    間之權利義務關係而重建其經濟生活之必要，洵可認定。
　㈦據上論結，本院綜合聲請人之清償能力，堪認聲請人客觀上
    對已屆清償期之債務有不能清償或難以清償之虞，又其所負
    無擔保或無優先權之債務未逾 1,200 萬元，且未經法院裁
    定開始清算程序或宣告破產。復查本件無消債條例第 6 條
    第 3 項、第 8 條或第 46 條各款所定駁回更生聲請之事由
    存在，則聲請人聲請更生，洵屬有據，應予准許。至聲請人
    於更生程序進行中，應說明就前揭財產是否一併納入更生方
    案；並提出足以為債權人會議可決或經法院認為公允之更生
    方案以供採擇。而司法事務官於進行本件更生程序、協助聲
    請人提出更生方案時，亦應依聲請人之薪資變化、社會常情
    及現實環境衡量聲請人之償債能力，並酌留其生活上應變所
    需費用，進而協助聲請人擬定允當之更生方案，始符消債條
    例重建債務人經濟生活之立法目的，附此敘明。
四、依消債條例第11條第2項、第15條、第16條第1項、第45條第
    1項，以及民事訴訟法第492條，裁定如主文。
中　　華　　民　　國　　111 　年　　4 　　月　　20　　日
                  民事第四庭    法  官　王鏡明
                                法  官  謝仁棠
                                法  官  李言孫
以上正本係照原本作成。
不得抗告。
中　　華　　民　　國　　111 　年　　4 　　月　　22　　日
                                書記官  梁永慶